臺灣高雄地方法院刑事判決　　　　　　　　　　　　　九十年度易字第二一七六號
　　公　訴　人　臺灣高雄地方法院檢察署檢察官
　　被　　　告　戊○○　男　五.
　　選任辯護人　吳賢明律師
　　　　　　　　王進勝律師
　　　　　　　　許乃丹律師
右被告因過失致死案件，經檢察官提起公訴（八十九年度偵字第一九六七二號、第二
二六七六號），本院判決如左：
    主  文
戊○○因過失致人於死，處有期徒刑肆月，如易科罰金，以參佰元折算壹日。
    事  實
一、戊○○（原名黃岳道）於民國七十四年三月間起無權占用（竊佔部分於七十五年
    四月三十日經本院已七十五年度易字第一八二五號判決處罰金四千五百元確定）
    高雄港務局管理之國有位於高雄市小港區○○○段第二五六之二號之土地約二百
    坪供作經營「億昇養蝦場」經營養蝦職業，並利用該處之地形，設置排放廢水管
    線通至對面長為二十八點一公尺、寬為十一點四公尺、深為二點二公尺之窪池內
    ，並將養蝦場內大量廢水排至放至該窪池內，戊○○本應注意供給排放廢水之廢
    水池地處路邊，且該池甚深，有致行人或汽、機車騎士發生落入危險之可能，而
    應於四周等處設置相當圍籬及警告標示牌，依當時之客觀情形判斷，並無任何不
    能注意之情形，詎戊○○竟疏未注意善盡該廢水池使用人之管理義務，疏未注意
    為上開安全措施，而僅於前開廢水池之靠近大馬路旁單面設置鐵皮圍籬，迄於八
    十九年八月十七日十五時許，有年僅約七歲之梁又仁至該廢水池附近遊戲，因不
    知該水域危險，不甚跌入廢水池內，致使梁又仁溺水死亡。
二、案經梁又仁之母丙○○訴請台灣高雄地方法院檢察署檢察官偵查起訴。
    理  由
一、訊據被告戊○○固坦承占用前開地點後改建成「億昇養蝦場」，並利用地形關係
    ，將養蝦池所產生之廢水排放至前揭事故地點之廢水池內，並僅於前開廢水池南
    面單面處設置鐵皮圍籬等情不諱，惟矢口否認對於被害人梁又仁溺水死亡應負過
    失責任，辯稱：該廢水池並非伊所挖，將養蝦場之廢水排至該廢水池者，除伊之
    外，附近尚有其他工廠或養蝦場亦將廢水排至該廢水池內，且伊並無權限將廢水
    池四周圍起云云。辯護意旨則以︰據公訴意旨所指本件被害人發生溺斃死亡之水
    池係被告原經營養蝦廠內之水池，但實際該廢水池是在被告所經營養蝦場之對面
    ，是公訴人此部分所指顯有誤會，又該廢水池並非被告所挖掘，而是鄰旁有人開
    發經營養蝦場時將所占用之土地囤高後所形成之低地，縱然該廢水池為被告經營
    養蝦場時曾充作排放廢水之用，但當時使用者不僅被告一人，且被告經營之養蝦
    場已於八十六年間停止營業，未再排放廢水，且隔壁之蝦苗場之建物亦有一塑膠
    管排放廢水至該廢水池內，且台灣曾遭多次颱風侵襲，可見該廢水池之積水係其
    他附近之養殖戶所排放及颱風豪雨所致，與被告無涉，是該廢水持既非所挖掘，
    其內廢水又非被告所排放，被告對之自無防止因積水發生危險之義務，是被告自
    無過失可言，另被害人是從電線桿旁之圍牆缺口進入該廢水池，而該處地上物為
    鄰人吳丁源所有及使用，並非被告所管領，則被告對於防止他人自該缺口進入該
    廢水池自無注意義務，被告實無過失可言。
二、經查：
（一）右揭犯罪事實業據告訴人即被害人之母親丙○○迭於警、偵訊及本院調查時指
      述綦詳。且被害人梁又仁係跌落該廢水池內，而約於十八時許，由家人發現水
      池內有被害人之脫鞋，而由被害人之姨丈洪進益下去廢水池內尋找，而於水池
      中央處救出被害人，經送醫急救，經緊急插管、心肺按摩術急救後仍無生命跡
      象而急救無效之事實，有證人洪進益證述明確（見本院九十一年十月二日訊問
      筆錄），及有高雄市立小港醫院疑非病死病歷摘要報告表一紙，且經臺灣高雄
      地方法院檢察署檢察官督同檢驗員到場相驗確認死因明確，並製有勘驗筆錄、
      相驗屍體證明書及驗斷書在卷足憑。
（二）本件事故地點為高雄市○○區○○里○○路一百號之「億昇養蝦場」對面之廢
      水池，而該廢水池則座落於高雄市小港區○○○段二五六之二地號，該廢水池
      之範圍約為六百五十二點八六平方公尺，該廢水池深約二點二公尺，而被告係
      於七十四年間起即擅自挖掘竊占高雄市○○區○○路海埔新生地約二百坪（即
      小港區○○○段二五六號地段），供自己養殖草蝦經營之「億昇養蝦場」，並
      因為排放養蝦場之廢水，而利用該處之地勢較低窪，而於億昇養蝦場地下設置
      排水管，將億昇養蝦場之廢水均排入本件事故地點之廢水池內等情，此觀諸被
      告自陳：於七十五年間開始經營億昇養蝦場，並有設一條水管到對面，將養蝦
      場的廢水排入事故水池內等語甚明（見本院九十年時月十七日訊問筆錄），且
      被告並當庭繪製所經營之億昇養蝦場之位置，及所設水管與本件事故之廢水池
      之現場圖一紙在卷可佐，復有高雄市政府警察局小港分局九十年七月三十一日
      以高市警港分刑字第九五三三號函、高雄市政府地政處前鎮地政事務所九十年
      九月四日以高市地鎮二字第０００七四八一號函所附之複丈成果圖，及交通部
      高雄港務局九十年時月十一日以九十高產一字第二四七七六號函各一份，及經
      調閱被告於七十五年間犯竊占罪，由本院以七十五年度易字第一八二五號審理
      刑事卷全卷資料在卷可按。且該廢水池除被告所經營之億昇養蝦場進行排放廢
      水外，左右二側分別為證人甲○○所經營之「勝華蝦苗養殖場」，及由證人楊
      海上所經營之「吉利養蝦場」，後方則為「發興養殖場」，前開在本件廢水池
      四周之養殖場，分別有獨立之排水管或抽水機，將養蝦場所排之廢水輸送至後
      方大水溝內，分別據證人證述甲○○、楊海上及洪壽隆等人陳述甚明（見本院
      九十一年七月二十三日及九十一年十月二日訊問筆錄），且前開廢水池為一死
      水池，並無任何管線可將該水池內之積水另行排放至其他溝渠，又該廢水池之
      四周除有一條由廢水池右側即證人甲○○所經營之養蝦場所設突出之細水管伸
      入該廢水池內，其他養殖場並無水管設置，而「吉利養殖場」之廢水是另行排
      放置後方大水溝，該條較細之水管雖有設置至事故現場之廢水池內，但僅是排
      放浴室之水所用等情，業經本院於九十一年十月二日勘驗屬實，並製有勘驗筆
      錄一份在卷足按，且有證人甲○○證述明確，而證人甲○○所經營之養蝦場所
      有肉眼可見之水管伸入該廢水池，但所設置之水管甚細，顯非為排放養殖蝦苗
      所排放，堪認證人甲○○所述足以採信。
（三）又被告雖陳：於八十六年間停止億昇養蝦場之經營，直到本件事故發生後才請
      證人乙○○至該蝦苗場飼養魚苗，並將該蝦苗場以每年十萬元之代價租予證人
      乙○○等語，然查，前開養蝦場於發生本件事故前即以租予證人乙○○經營等
      情，有證人鍾德金證述：等語明確（見本院九十一年十一月二十六日訊問筆錄
      ），復有高雄市政府警察局小港分局九十一年十月二十二日以高市警港分刑字
      第０九一００一三二六三號函所附之交辦單一紙附卷可按。且被告並陳稱於八
      十六年間移至高雄縣林園鄉去養殖等語，顯見被告當時仍在附近從事魚、蝦之
      養殖，直到八十九年十二月份被告才出國等情，有被告之入出境查詢結果單二
      紙在卷可憑，足認被告客觀上並無不能注意之情形甚明。另據證人即任職於高
      雄港務局土地管理員於七十五年間查獲被告竊占之丁○○在庭證稱：本件事故
      地點原為海埔新生地，有許多人為起一塊地後，就當作是自己土地使用，而竊
      占土地開設養殖場，並會在養殖場旁或附近挖掘水持排放廢水，或是利用地形
      較低窪處，即再挖深一點整理一下後用來當廢水池，且養蝦場所排放的廢水量
      很大，一排放就像颱風下雨般後所積的水等語甚明（見本院九十年十二月五日
      訊問筆錄）。
（四）被告於八十五年間，僅於前開廢水池南側圍有一片鐵皮，但並未圍滿，尚留約
      該處小路寬之距離，東側部分則未圍任何鐵皮，或作任何安全措施，僅有高、
      矮不一之植物與樹叢，旁邊則有寬約三米道路，可容一台自小客車經過，西側
      則為可供一人通過寬之小路，並設有一水泥斜坡，該處亦未設置任何鐵皮圍籬
      或裝設其他安全措施，亦無任何樹叢可阻擋，迄於九十一年十月二日經本院前
      往勘驗時，該水池仍蓄甚多廢水，原所設置之鐵皮圍牆已經往水池內推倒，南
      側與東側則圍上漁網，且長滿藤蔓植物，在路邊亦設置警示標誌牌，原可通往
      小路部分之路口處，則以廢棄之彈簧床墊圍住等情，分別經檢察官至事故現場
      勘驗甚明，並製有勘驗筆錄，及拍攝現場相片十二幀附卷足稽，復有證人王維
      新在庭證述明確（見本院九十年七月十一日及十一月七日訊問筆錄），及本院
      前開勘驗筆錄暨所拍攝之現場相片十一幀附卷可按。
（五）合前說明，被告於七十四年間即占用紅毛港之海埔新生地作為養蝦場使用，並
      利用養蝦場對面地勢較低窪處，進行設置排放廢水之水管於該處窪地內，將因
      養殖魚、蝦所產生之大量廢水均排入該低窪處，致該窪地形成如操場般大，且
      深約二尺之大型廢水池，雖被告前開養殖場及所利用之廢水池二處並無所有權
      ，但實際上前開養殖場及廢水池二處均為被告實際所使用及管理，甚而於八十
      六年間被告雖停止經營，但仍自居所有人之地位，以租金十萬元之代價租予證
      人乙○○繼續經營、使用，是被告當應善盡善良管理人之注意義務妥為管理該
      土地，且被告於客觀上並無不能盡注意義務之情事，詎其僅於該廢水池之南側
      圍一片鐵皮，卻怠忽前開大型廢水池東、西二側則未設置任何阻隔之安全措施
      ，以防止人、車失足或失控滑落入該廢水池中，並之致被害人梁又仁在附近玩
      耍時失足掉落該廢水池中而溺斃，其行為自有過失，且被告之過失行為核與被
      害人之死亡結果間具有相當因果關係，本件事證明確，被告犯行洵堪認定。
二、核被告戊○○所為，係犯刑法第二百七十六條第一項之過失致人於死罪。爰審酌
    被告之素行不佳，有台灣高等法院被告全國前案紀錄表一份在卷可按，因欠缺安
    全觀念而致被害人死亡，其過失行為所造成之危害之程度，及被害人之家長在照
    護被害人部分，任由被害人一人隻身前往該廢水池附近玩耍，亦有疏失之程度，
    及被告於事故發生後迄今未能與告訴人達成和解，被告坐收經營養殖業所得之利
    益，及收取租金而牟利，被告竟以該地為高雄港務局為管理者，而因之藉口稱無
    權設置安全措施，被告顯以牟利為念而置公眾安全於不顧，及被告犯罪後在庭態
    度尚佳等一切情狀，量處如主文所示之刑。又被告於犯罪後，刑法第四十一條於
    九十年一月四日修正，並於同月十日公布、十二日施行，有關易科罰金部分，範
    圍擴大為最重本刑為五年以下有期徒刑之罪，惟與被告所犯之罪比較後並不影響
  ，依刑法第二條第一項前段之規定，應適用裁判時之刑法第四十一條第一項規定
    ，並諭知易科罰金之折算標準。
據上論斷，應依刑事訴訟法第二百九十九條第一項前段，刑法第二條第一項前段、第
二百七十六條第一項、第四十一條第一項，罰金罰鍰提高標準條例第一條前段、第二
條，判決如主文。
本案經檢察官郭文俐到庭執行職務。
中      華      民      國    九十一    年     十二     月     三十     日
                              臺灣高雄地方法院刑事第四庭
                                  法  官    程克琳
右正本證明與原本無異。
如不服本判決，應於判決送達後十日內，向本院提出上訴狀。
                                  書記官    梁瑜玲
中    華    民    國      九十二      年      一      月      二      日
【附錄本判決論罪科刑法條】
刑法第二百七十六條：
因過失致人於死者，處二年以下有期徒刑、拘役或二千元下以罰金。
從事業務之人，因業務上之過失犯前項之罪者，處五年以下有期徒刑或拘役，得併科
三千元以下罰金。
